【裁判字號】    98,交聲,2228
【裁判日期】    980814
【裁判案由】    聲明異議
【裁判全文】
臺灣臺中地方法院交通事件裁定        98年度交聲字第2228號
原處分機關  交通部公路總局臺中區監理所豐原監理站
異  議  人
即受處分人  甲○○
上列受處分人因違反道路交通管理處罰條例案件，對於交通部公
路總局臺中區監理所豐原監理站於民國98年6 月30日所為之裁決
（豐監稽違字第裁63-HD0000000號裁決書），聲明異議，本院裁
定如下：
    主    文
原處分關於罰鍰新臺幣肆萬玖仟伍佰元部分撤銷。
前項撤銷部分，甲○○不罰。
    理    由
一、原處分機關略以：異議人即受處分人甲○○（下稱受處分人
    ）駕駛M2-9895 自小客車，於民國97年4 月27日凌晨1 時34
    分許，在臺中縣潭子鄉○○路與環中路路口處，因「酒後駕
    車肇事，經呼氣酒精濃度測試，測試值為0.26MG/L，超過標
    準值0.25MG/L」違規，經臺中縣警察局豐原分局潭子分駐所
    依違反道路交通管理處罰條例第35條第1 項第1 款舉發，原
    處分機關遂於98年6 月30日以豐監稽違字第裁63-HD0000000
    號裁決書，處以罰鍰新臺幣（下同）49500 元，吊扣駕駛執
    照24個月，施以道安講習，於法並無違誤等語。
二、聲明異議意旨略以：受處分人上開交通違規，業經臺灣臺中
    地方法院檢察署檢察官為緩起訴處分，並已捐款4 萬元，然
    原處分機關又裁處罰鍰19500 元（應為49500 元之誤載），
    有違行政罰法第26條一事不二罰之立法旨意，且第26條亦無
    緩起訴處分之規定，請求法院撤銷原處分關於罰鍰之處分等
    語。
三、按汽車駕駛人，駕駛汽車經測試檢定有酒精濃度超過規定標
    準之情形者，處新臺幣一萬五千元以上六萬元以下罰鍰，並
    當場移置保管該汽車及吊扣其駕駛執照一年；因而肇事致人
    受傷者，並吊扣其駕駛執照二年；致人重傷或死亡者，吊銷
    其駕駛執照，並不得再考領，道路交通管理處罰條例第35條
    第1 項第1 款固有明文。惟95年2 月5 日正式施行之行政罰
    法第26條規定：「一行為同時觸犯刑事法律及違反行政法上
    義務規定者，依刑事法律處罰之。但其行為應處以其他種類
    行政罰或得沒入之物而未經法院宣告沒收者，亦得裁處之。
    前項行為如經不起訴處分或為無罪、免訴、不受理、不付審
    理之裁判確定者，得依違反行政法上義務規定裁處之。」該
    條立法理由明確揭示：「一行為同時觸犯刑事法律及違反行
    政法上義務規定時，由於刑罰與行政罰同屬對不法行為之制
    裁，而刑罰之懲罰作用較強，故依刑事法律處罰，即足資警
    惕時，實無一事二罰再處行政罰之必要。且刑事法律處罰，
    由法院依法定程序為之，較符合正當法律程序，應予優先適
    用。但罰鍰以外之沒入或其他種類行政罰，因兼具維護公共
    秩序之作用，為達行政目的，行政機關仍得併予裁處，故為
    第一項但書規定。二前述行為如經檢察官為不起訴處分或法
    院為無罪、免訴、不受理或不付審理（少年事件）之裁判確
    定，行政罰之裁處即無一事二罰之疑慮，故第二項規定此時
    仍得依違反行政法上義務之規定裁處。」亦即一行為同時造
    成刑罰法律與行政秩序罰規定發生競合適用之關係時，基於
    「一事不二罰」之法理，經由立法程序確立應以刑罰優先為
    原則，避免行為人承受過度且重複之處罰其理益明。是以前
    揭行政罰法中刑事法律處罰優先且不再處以行政秩序罰之目
    的，既係因為行為人已接受刑罰而足資警惕，且已發生懲罰
    之作用，即無使行為人陷於雙重處罰之不利益，則關於刑事
    法律處罰之範圍自應採取實質認定，凡刑事實體法或程序法
    中所規定客觀上剝奪行為人生命、自由、財產權利，主觀上
    亦因制裁之嚴厲性、痛苦性，其強度足以造成心理強制而間
    接達成矯正教化目的之處遇手段，皆應納入其中，而不以形
    式上符合刑法第32條至第34條所定主刑及從刑種類者為限，
    始與前揭法律規範之意旨相符。
四、經查：
（一）本件受處分人上開飲酒駕車之行為，除構成道路交通管理
      處罰條例第35條第1 項第1 款之交通違規事由外，亦已合
      於刑法第185 條之3 服用酒類不能安全駕駛動力交通工具
      而駕駛罪之構成要件，臺灣臺中地方法院檢察署檢察官於
      斟酌受處分人之犯後態度及公共利益之維護後，認以緩起
      訴處分為適當，乃於97年4 月28日以97年度速偵字第2004
      號為緩起訴處分，並於處分書中載明緩起訴期間為1 年，
      受處分人應於收受執行緩起訴處分命令通知書後1 個月內
      ，向財團法人護理人員愛滋病防治基金會支付4 萬元，受
      處分人並於97年7 月29日如數繳納完畢等情，有臺灣臺中
      地方法院檢察署檢察官緩起訴處分書、臺灣中小企業銀行
      匯款申請書在卷可稽。
（二）依上可知，受處分人前開違反刑事法律禁止規範之犯罪事
      實既已明確，僅因檢察官採取緩起訴處分之替代性刑事處
      遇手段，未將該案逕行起訴或聲請簡易判決處刑，致其後
      適用之刑事訴訟程序有所區別，然就受處分人負有包括支
      付一定金額予檢察官指定機構在內之義務觀察，其如未能
      確實履行義務，依刑事訴訟法第253 條之3 第1 項第3 款
      之規定，受處分人將遭受撤銷緩起訴處分之不利益；反之
      ，倘其確實遵守並履行各項緩起訴條件，除非合於刑事訴
      訟法第260 條所定情形之一，否則受處分人即無再就同一
      案件遭受刑事訴追之虞。是以，檢察官所課以受處分人之
      上開負擔，雖非「刑罰」，但性質上可以說是實質的制裁
      ，並且對受處分人之權利也造成影響，已產生實質刑罰之
      效果，而與不具任何制裁或處罰作用之不起訴處分，迥不
      相同。再者，行政罰法第26條第2 項既未將緩起訴處分列
      舉其中，本於「例外規定從嚴解釋」之法理，亦不應將條
      文中「不起訴處分」之範圍，擴及於性質並非完全相同之
      「緩起訴處分」。是以法務部雖於95年5 月25日曾以法律
      字第0950700393號函示：行政罰法第26條第2 項所稱「不
      起訴處分」，包括「緩起訴處分」在內。惟行政罰法第26
      條第2 項乃例外得裁處行政秩序罰之補充規定，參諸該條
      文係將「不起訴處分」、「無罪」、「免訴」、「不受理
      」、「不付審理」等不能證明刑事被告犯罪或未曾使其實
      際接受刑罰之情形逐一臚列，顯然與該條第1 項所指發生
      處罰競合之前提要件不同，故明定有該條第2 項所列情形
      者，仍應依違反行政法上義務規定裁處。本件緩起訴處分
      既非不能證明受處分人之犯罪事實，且有支付一定金額之
      實質處罰，自與上開行政罰法第26條第2 項列舉之不起訴
      處分等情形迥然有別，仍無從遽為比擬而為相同之處置。
      如若不然，則刑事被告如經法院循審判程序判處罰金或得
      以易科罰金之拘役或有期徒刑，均得以援用行政法罰第26
      條第1 項之規定，免於處以行政秩序罰之雙重不利益；至
      於藉由緩起訴處分而節省司法資源者，在基於實質懲罰目
      的而其財產權遭受剝奪之餘，卻仍需繳納一定金額之行政
      罰鍰，其結果勢必降低刑事被告接受緩起訴處分之意願，
      而與訂定緩起訴處分以替代繁複刑事審判程序之制度性機
      能相悖。
（三）另按汽車駕駛人酒精濃度超過規定標準，經刑事裁判確定
      處以罰金低於道路交通管理處罰條例第92條第3 項所訂最
      低罰鍰基準規定者，應依道路交通管理處罰條例裁決繳納
      不足最低罰鍰部分，道路交通管理處罰條例第35條第8 項
      固有明文。且緩起訴處分金既係前揭所稱之「實質刑事法
      律處罰」，其性質上類似刑事確定裁判所處以之罰金刑，
      雖有行政罰法第26條第1 項規定之適用，惟若行為人所支
      付之緩起訴處分金，未達道路交通管理處罰條例第92條第
      3 項所訂最低罰鍰基準規定者，依道路交通管理處罰條例
      第35條第8 項規定，即須補繳不足最低額罰鍰之部分，始
      為適法。因此法院僅得就行為人已依緩起訴處分為公益捐
      款部分予以撤銷，並為不罰之諭知（臺灣高等法院暨所屬
      法院九十七年法律座談會刑事類提案第三九號法律問題研
      討結果亦同此見解）。然查，本件受處分人經施以酒精度
      呼氣測試結果，數值為0.26MG/L，有臺中縣警察局舉發違
      反道路交通管理事件通知單、上開緩起訴處分書在卷可佐
      ，原處分機關卻誤認受處分人之酒精濃度超過規定標準0.
      55 MG/L 以上，可知其據以裁罰之交通違規事實顯然認定
      錯誤，從而其依違反道路交通管理事件統一裁罰基準表之
      規定，以受處分人駕駛小型車違反道路交通管理處罰條例
      第35條第1 項第1 款之規定，其吐氣所含酒精濃度超過每
      公升0.55毫克以上，故裁處最低罰鍰49500 元，亦屬違誤
      ，應由本院將原處分中關於罰鍰部分全部撤銷之。而依違
      反道路交通管理事件統一裁罰基準表之規定，本件受處分
      人應裁處之最低罰鍰為19500 元，受處分人依前開緩起訴
      處分書所繳納之捐款金額為4 萬元，已逾此最低罰鍰基準
      規定，原處分機關亦無從再依該條例第35條第8 項規定，
      裁決受處分人繳納任何罰鍰之餘地。從而，受處分人就此
      部分聲明異議，為有理由，應由本院為受處分人不罰之諭
      知。
（四）至於原處分關於吊扣駕駛執照24個月及施以道安講習部分
      ，則係預防將來再犯危險之管制罰，而有別於前揭針對已
      發生違規事實科處罰鍰之行政秩序罰，屬行政罰法第26條
      第1 項但書所稱之「其他種類行政罰」，原處分機關仍得
      依法予以裁處，受處分人就此部分並未聲明異議，併此敘
      明。
五、據上論斷，應依道路交通管理處罰條例第87條第2 項，道路
    交通案件處理辦法第20條，裁定如主文。
中    華    民    國    98    年    8     月    14    日
                  交通法庭  法  官  莊嘉蕙
以上正本證明與原本無異。
如不服本裁定應於送達後五日內向本院提出抗告狀。
                            書記官  陳怡臻
中    華    民    國    98    年    8     月    14    日


司法院資訊處製作；財團法人民間司法改革基金會備份。
